ACORDAO-COMPLETO-2544650

ACÓRDÃO 1733/2022 ATA 29/2022 - PLENÁRIO

VISTOS, relatados e discutidos estes autos referentes à Representação formulada pela Secretaria de Fiscalização de Infraestrutura Hídrica, de Comunicações e de Mineração - SeinfraCOM, com fundamento no art. 237, inciso VI, do Regimento Interno/TCU, acerca de possíveis irregularidades havidas no Edital de Licitação RDC 3/2022, procedimento levado a efeito pela Companhia de Desenvolvimento dos Vales do São Francisco e do Parnaíba - Codevasf, que tem por objeto a contratação da prestação de obras e serviços de engenharia para a implantação de sistemas adutores, na região do Seridó, correspondentes aos trechos 1N, 2N, 3N e 4N, no Estado do Rio Grande do Norte.
ACORDAM os Ministros do Tribunal de Contas da União, reunidos em Sessão Plenária, ante as razões expostas pelo Relator, em: 
9.1. com fundamento nos arts. 235 e 237, inciso VI, do Regimento Interno/TCU, conhecer da presente Representação, para, no mérito, considerá-la parcialmente procedente;
9.2. indeferir a medida cautelar sugerida pela unidade técnica;
9.3. com fundamento no art. 4º, inciso II, da Resolução/TCU 315/2020, determinar à Companhia de Desenvolvimento dos Vales do São Francisco e do Parnaíba que, no prazo de 30 (trinta) dias, a contar da ciência do resultado da análise promovida pela Agência Nacional de Águas e Saneamento Básico - ANA acerca da solicitação de emissão do Certificado de Avaliação da Sustentabilidade da Obra Hídrica - Certoh referente ao empreendimento em tela, encaminhe a este Tribunal, juntamente com a aludida análise da ANA, documentos detalhados acerca de eventuais alterações a serem implementadas em decorrência das exigências da entidade reguladora;
9.4. determinar à SeinfraCOM que promova o monitoramento da determinação constante do subitem 9.3. acima; e
9.5. arquivar os autos.

Representação acerca de possíveis irregularidades havidas em edital de licitação que tem por objeto a contratação da prestação de obras e serviços de engenharia para a implantação de sistemas adutores, na região do Seridó, correspondentes aos trechos 1N, 2N, 3N e 4N, no Estado do Rio Grande do Norte.

Companhia de Desenvolvimento dos Vales do São Francisco e do Parnaíba - Codevasf.

3. Representante: Secretaria de Fiscalização de Infraestrutura Hídrica, de Comunicações e de Mineração - SeinfraCOM.

13.1. Ministros presentes: Bruno Dantas (na Presidência), Benjamin Zymler, Augusto Nardes e Jorge Oliveira.
13.2. Ministros-Substitutos convocados: Augusto Sherman Cavalcanti e Marcos Bemquerer Costa (Relator).
13.3. Ministro-Substituto presente: Weder de Oliveira.

MARCOS BEMQUERER

Cuidam os autos de Representação formulada pela Secretaria de Fiscalização de Infraestrutura Hídrica, de Comunicações e de Mineração - SeinfraCOM, com fundamento no art. 237, inciso VI, do Regimento Interno/TCU, acerca de possíveis irregularidades havidas no Edital de Licitação RDC 3/2022, procedimento levado a efeito pela Companhia de Desenvolvimento dos Vales do São Francisco e do Parnaíba - Codevasf (Peça 1) .
2.	O objeto do aludido certame consiste na contratação da prestação de obras e serviços de engenharia para a implantação de sistemas adutores, na região do Seridó, correspondentes aos trechos 1N, 2N, 3N e 4N, no Estado do Rio Grande do Norte.
3.	No curso da fase de planejamento da Auditoria de Conformidade a que se refere o TCProcesso 007.176/2022-8, de minha relatoria, que tem por objeto o empreendimento em tela, a unidade técnica identificou os seguintes indícios de irregularidade (Peça 16) :
	3.1. ausência de parcelamento do objeto sem fundamentação técnica que justifique tal escolha, com potencial de restrição indevida à competitividade, em afronta ao disposto nos arts. 32, inciso III, da Lei 13.303/2016 e 50 da Lei 9.784/1999; e 
	3.2. exigência de qualificação técnica para item a ser contratado (fornecimento de tubos) que não guarda relação com o objetivo precípuo da contratação, em desobediência ao disposto no art. 37, inciso XXI, da Constituição Federal e no art. 31 da Lei 13.303/2016.  
4.	Naquela oportunidade, a SeinfraCOM sugeriu a suspensão cautelar do certame e a promoção da oitiva da Codevasf (Peça 16, p. 8) .
5.	Não obstante as razoes oferecidas pela unidade especializada, determinei, preliminarmente, com fulcro nos arts. 157 e 276, §§ 2º e 4º, do Regimento Interno/TCU, a promoção da oitiva prévia da Codevasf sobre as ocorrências acima descritas, bem como da licitante eventualmente declarada vencedora da disputa, sem prejuízo de determinar a realização de diligência junto à entidade em referência, com vistas à obtenção de informações atualizadas sobre a licitação.
6.	Realizadas as comunicações processuais pertinentes, a SeinfraCOM, a par de realizar duas reuniões telepresenciais com representantes da Codevasf, examinou os novos elementos trazidos aos autos e produziu a instrução acostada à Peça 40, da qual extraio os seguintes fragmentos:
"EXAME TÉCNICO 
Da Oitiva Prévia: a) ausência de parcelamento do objeto sem fundamentação técnica que justifique tal escolha, com potencial de restrição indevida à competitividade, em afronta ao disposto no art. 32, inciso III, da Lei 13.303/2016 e ao disposto no art. 50 da Lei 9.784/1999; e b) exigência da qualificação técnica para item a ser contratado (fornecimento de tubos) que não guarda relação com o objetivo precípuo da contratação, indo de encontro ao disposto no art. 37, inciso XXI, da Constituição Federal e ao art. 31 da Lei 13.303/2016.
10. Em relação aos questionamentos objeto de oitiva prévia o gestor apresentou ofício datado de 19 de maio de 2022 (peça 28) , em síntese, as seguintes considerações:
11. Oito empresas participaram do certame, sendo vencedora a empresa Ankara Engenharia Ltda, representante do Consórcio Águas do Seridó - composto por 4 (quatro) empresas, a saber: OCC Participações & Construções Ltda., Vipetro Construções e Montagens Industriais Ltda e HL Engenharia Ltda, além da representante já mencionada - apresentou o melhor lance, no valor de R$ 294.000.000.00. O resultado representa um desconto de mais de 10% em relação ao valor global orçado pela Codevasf.
12. Após a realização de diligências, foi concluído o julgamento do certame sendo considerado vencedor o Consórcio Águas do Seridó, conforme publicado na Seção 3, página 35 do DOU em 31/5/2022 (peça 35) . 
13. Quanto ao parcelamento do objeto, entendeu ter havido ampla competitividade, o que seria comprovado pela participação de oito empresas no certame.
14. A opção pelo não parcelamento visaria a uma maior eficiência administrativa, considerando a extensão do empreendimento, cerca de 113 km.
15. Alega que o fornecimento de materiais exige uma sincronia com o cronograma de obras civis e o risco de descompasso entre fornecimento e execução seria maior em uma contratação separada, com potenciais implicações no atraso da execução da obra.
16. Haveria, segundo a Codevasf, economia para a Administração Pública no quesito armazenamento, manutenção e segurança das tubulações, uma vez que essa responsabilidade seria transferida para a empresa licitante, o que valeria, também, para o planejamento da aquisição de materiais, que deverá ser realizado em quantidades suficientes para a conclusão das etapas, evitando assim a possibilidade de deterioração da tubulação caso fique armazenada por tempo muito superior ao necessário para o assentamento.
17. Prossegue, afirmando que o critério de medição desses serviços, estabelecido no termo de referência, a saber: 30% do valor dos tubos adquiridos, testados, aprovados e entregues no canteiro de obras; 10% do valor dos tubos adquiridos após a conclusão dos ensaios finais; e 60% do valor dos tubos adquiridos após o assentamento, permitiria um melhor gerenciamento dos recursos financeiros, priorizando atividades relacionadas à finalização da obra e não apenas com a aquisição de materiais (tubos) . 
18. Acrescenta que a atuação da Codevasf no Estado do Rio Grande do Norte é recente e que a alocação de recursos humanos requer adaptação e disponibilidade para a composição com o quadro efetivo da empresa.
19. Quanto à qualificação técnica, a empresa afirma que a exigência se relaciona à capacidade para fornecer o material, o que difere, por exemplo, de requerer a capacidade de fabricar o material. Entende por capacidade de fornecimento, a demonstração das atividades de aquisição, recebimento, testes, armazenamento e transporte dos materiais até que seja efetivamente utilizados nas frentes de serviço, essas atividades são comumente realizadas por empresas de construção civil  em obras similares, até mesmo sem a necessidade de consorciar com empresas parceiras.
20. Convém ressaltar que esses mesmos argumentos também foram expostos pela jurisdicionada na reunião ocorrida em 24/5/2022.
Análise da resposta a oitiva prévia 
21. O cerne do questionamento da oitiva prévia determinada pelo Relator centrava-se em dois pontos:
22. o não parcelamento do objeto sem justificativa técnica, considerando que o edital prevê que o assentamento e o fornecimento de tubos estejam constituídos em um contrato, quando seria potencialmente mais vantajosa a contratação em separado, em afronta à diretriz prevista na Lei 13.303/2016 e com o disposto no art. 50 da Lei 9.784/1999, além do entendimento consolidado na jurisprudência do TCU e a prática usual das licitações anteriores da própria Codevasf;
23. a exigência indevida da qualificação técnica quanto à comprovação de fornecimento de tubos pela contratada, caracterizado prima facie como excessivamente restritivo à competitividade, haja vista que empresas de construção civil não se ocupam, usualmente, de fornecimento de tubos em suas atividades.
24. Em relação ao segundo ponto, entende-se por esclarecido o questionamento, haja vista que o significado do termo fornecimento dado pela Codevasf não pressupõe a comercialização dos materiais, e sim a capacidade de aquisição, testes, armazenamento e transporte desses materiais, não se configurando atividades inusuais de empresas de construção civil, pelo que se entendem afastados os indícios de irregularidade relacionados a essa questão.
 	25. Quanto ao não parcelamento do objeto, as alegações não se mostram suficientes para afastar os indícios de não observância ao entendimento jurisprudencial sumulado do TCU, tampouco os normativos legais. Mais especificamente quanto ao potencial de economicidade de separar a aquisição dos tubos dos serviços de construção civil, as decisões do TCU reforçam esse entendimento.
26. Convém repisar que o parcelamento do objeto, nas hipóteses em que ele é divisível, não é decisão do âmbito da discricionariedade da Administração, mas um dever do gestor. Trata-se, inclusive, de questão já sumulada por esta Corte (transcrito abaixo) , bem como uma norma procedimental a ser seguida pelo gestor, conforme prevê o art. 32, III, da Lei 13.303/2016: 
'Art. 32. Nas licitações e contratos de que trata esta Lei serão observadas as seguintes diretrizes:  (Vide Lei nº 14.002, de 2020) 
 (...) 
III - parcelamento do objeto, visando a ampliar a participação de licitantes, sem perda de economia de escala, e desde que não atinja valores inferiores aos limites estabelecidos no art. 29, incisos I e II;'
27. Importante também mencionar a Súmula-TCU 247, por sua relevância e pertinência ao tema:
'SÚMULA TCU 247: É obrigatória a admissão da adjudicação por item e não por preço global, nos editais das licitações para a contratação de obras, serviços, compras e alienações, cujo objeto seja divisível, desde que não haja prejuízo para o conjunto ou complexo ou perda de economia de escala, tendo em vista o objetivo de propiciar a ampla participação de licitantes que, embora não dispondo de capacidade para a execução, fornecimento ou aquisição da totalidade do objeto, possam fazê-lo com relação a itens ou unidades autônomas, devendo as exigências de habilitação adequar-se a essa divisibilidade.'
28. Desta feita, depreende-se que o parcelamento deve ocorrer, sempre que possível, com vistas ao melhor aproveitamento das peculiaridades e dos recursos disponíveis no mercado e à ampliação da competitividade. E, assim, ele deve ser promovido sempre que técnica e economicamente viável e sem resultar na perda da economia de escala.
29. Por ser a licitação conjunta uma exceção à regra geral do parcelamento, caberia ao órgão contratante, à luz do caput do art. 2º da Lei 9.784/1999, que determina a observância do princípio da motivação, e o inciso II do p. único do mesmo dispositivo que fixa a necessidade de indicação dos pressupostos de fato e de direito que determinarem a decisão da autoridade administrativa, demonstrar de forma mais específica que a eventual segregação da compra dos tubos e da respectiva execução das obras traria prejuízos aos fins pretendidos e que a suscitada aquisição conjunta seria efetivamente a mais adequada sob a ótica técnica e/ou econômica.
30. O parágrafo primeiro do art. 50 da citada Lei ainda reforça a necessidade de motivar os atos administrativos, com indicação dos fatos e dos fundamentos jurídicos, quando:
'VII - deixem de aplicar jurisprudência firmada sobre a questão ou discrepem de pareceres, laudos, propostas e relatórios oficiais; 
§ 1º A motivação deve ser explícita, clara e congruente, podendo consistir em declaração de concordância com fundamentos de anteriores pareceres, informações, decisões ou propostas, que, neste caso, serão parte integrante do ato.'
31. Na mesma linha é o parágrafo único do art. 20 da Lei de Introdução às normas do Direito Brasileiro:
'Art. 20. Nas esferas administrativa, controladora e judicial, não se decidirá com base em valores jurídicos abstratos sem que sejam consideradas as consequências práticas da decisão. Parágrafo único. A motivação demonstrará a necessidade e a adequação da medida imposta ou da invalidação de ato, contrato, ajuste, processo ou norma administrativa, inclusive em face das possíveis alternativas.'
32. Especificamente no que toca ao planejamento da licitação, em consonância com a lei supracitada que regulamenta o processo administrativo no âmbito federal e com a Lei 13.303/2016, o Regulamento Interno de Licitações e Contratos da Codevasf assim prevê:
'Art. 7º Identificada a necessidade de determinado objeto e ponderados os resultados esperados, bem como os requisitos necessários ao seu atendimento, a unidade orgânica demandante deverá:
 (...) 
III - ponderar as soluções existentes, optando, justificadamente, pela mais vantajosa, devendo abordar todas as considerações técnicas, mercadológicas e de gestão que podem interferir na contratação. 
 (...) 
Art. 8º Definida a solução que melhor atenderá à necessidade, e não sendo configurada hipótese de contratação direta, a unidade orgânica demandante elaborará Termo de Referência, obrigatório para qualquer objeto a ser licitado, observados, dentre outras, as seguintes diretrizes:
 (...) 
II - parcelamento do objeto em tantas parcelas quantas forem necessárias ao aproveitamento das peculiaridades de mercado, visando à ampla competição e à economicidade da contratação, ressalvados os casos de indivisibilidade do objeto, de prejuízo ao conjunto, ou de perda de economia de escala;
 (...) 
Art. 32. Na fase de preparação do procedimento licitatório devem ser elaborados os atos, expedidos os documentos necessários para caracterização do objeto a ser contratado e definidos os parâmetros do certame, observado o disposto no Capítulo II deste Regulamento, tais como:
I - Para obras e serviços de engenharia: 
 (...) 
c) justificativa da vantagem da disposição do objeto da licitação em lotes ou parcelas, quando for o caso, para aproveitar as peculiaridades do mercado e ampliar a competitividade, desde que a medida seja viável técnica e economicamente e não haja perda de economia de escala;'
33. O art. 31 da Lei 13.303/2016 ainda impõe expressamente a obrigatoriedade de se assegurar a seleção da proposta mais vantajosa, inclusive no que se refere ao ciclo de vida do objeto, a evitar operações em que se caracterize sobrepreço ou superfaturamento, em consonância com o princípio constitucional da obtenção de competitividade. 
34. Apesar de o tema já ser objeto de sumula desta Corte de Contas, a título exemplificativo jurisprudencial ao caso ora analisado, cabe transcrever o seguinte item do recente Acórdão 2059/2020-TCU-Plenário, Rel. Ministro Augusto Nardes:
'1.6.1. Dar ciência à Companhia Hidro Elétrica do São Francisco (CHESF) , com fundamento no art. 9º, inciso I, da Resolução/TCU 315/2020, de que a ausência de demonstração da inviabilidade técnica e econômica do parcelamento do objeto da licitação em mais lotes e a ausência de demonstração de que a composição dos itens definida atualmente seguiu critérios que permitissem ampliar a participação de licitantes, sem perda de economia de escala, identificada no Pregão Eletrônico 90/2020 para Registro de Preços (PG 60.2020.0712) , representam afronta à seguinte legislação: arts. 31, caput (princípio da obtenção da competitividade) , e 32, inciso III, da Lei 13.303/2016.'
35. Enfim, considerando os normativos supramencionados, caberia à Codevasf, quando do planejamento da contratação e de modo a justificar o não parcelamento do objeto, demonstrar de maneira documental que a solução de divisão do objeto era tecnicamente e economicamente inviável,  e que haveria perda de economia de escala levando em conta o mercado que a fornece e que haveria melhor aproveitamento do mercado e ampliação da competitividade ao não dividir a solução. 
36. Ocorre, contudo, que, no presente caso concreto, as possíveis vantagens do não parcelamento não ficaram devidamente justificadas, visto que não foi apresentado qualquer documento objetivo que sustentasse a necessidade da licitação conjunta para a aquisição tubos e a execução das obras civis, tampouco há elementos de modo a comprovar que o parcelamento seria inviável sob os aspectos técnicos e econômicos, ou ainda que traria economia de escala para a contratação.
37. Importante repisar que compulsando os autos do processo administrativo disponível na internet (https://licitacao.codevasf.gov.br/licitacoes/sede-brasilia-df/licitacoes-lei-13-303-2016/editais-publicados-em-2022/edital-no-3-2022-sistemas-adutores-serido-rn/) que culminou na publicação do Edital 3/2022, não foi identificada a explicitação dos motivos para o não cumprimento da diretriz estabelecida em lei.
38. As alegações ora analisadas, além de não constarem da fase interna da licitação, são genéricas e não respondem adequadamente a questões centrais como a ampla concorrência e a economia de escala que a lei e a jurisprudência procuram proteger como um valor público a ser preservado. 
39. Nesse ponto, deve ser ressaltado que o item 8 dos estudos técnicos preliminares ao certame (peça 30) , quando trata das justificativas para parcelamento ou não da solução, refere-se de maneira genérica sem especificar e avaliar as possíveis alternativas técnicas e/ou mercadológicas existentes conforme determinam as normas e a jurisprudência acima citadas (peça 30, p. 7) :
'O não parcelamento da solução é satisfatório do ponto de vista de eficiência técnica, por manter a qualidade do empreendimento, haja vista que o gerenciamento permanece o tempo todo a cargo de um mesmo administrador, ressaltando que oferece um maior nível de controle pela Administração na execução dos serviços, cumprimento de cronograma e observância de prazos com a concentração da responsabilidade da construção e garantia dos resultados.'
40. De modo semelhante, na manifestação apresentada nesta etapa processual, constata-se não haverem sido apresentadas razões de ordem técnica e de mercado para não se realizar o parcelamento do objeto, apenas sendo explicitados motivos de cunho gerencial em desconformidade com o previsto no inciso III do art. 7º do Regulamento Interno de Licitações e Contratos da Codevasf: 
'Art. 7º Identificada a necessidade de determinado objeto e ponderados os resultados esperados, bem como os requisitos necessários ao seu atendimento, a unidade orgânica demandante deverá:
 (...) 
III - ponderar as soluções existentes, optando, justificadamente, pela mais vantajosa, devendo abordar todas as considerações técnicas, mercadológicas e de gestão que podem interferir na contratação.' 
41. Convém anotar ainda, à vista dos argumentos tendentes a afastar a múltipla contratação em razão de dificuldades para gerenciar os instrumentos, no tocante à responsabilização dos fornecedores pelos problemas ocorridos, que a jurisprudência desta Corte, a exemplo do enunciado do Acórdão 1972/2018-TCU-Plenário, da relatoria do Ministro Augusto Sherman, tem afirmado que: 'O risco de eventuais problemas na integração de serviços contratados separadamente, por si só, não pode servir de fundamento para contrariar-se a regra legal de priorizar-se o parcelamento do objeto'.
42. Importante destacar também que a Codevasf não apresentou estudo técnico de modo a amparar o suposto prejuízo decorrente de eventual descompasso entre fornecimento dos tubos e execução da obra.  
43. Conforme disposto no mencionado Acórdão 1972/2018-TCU-Plenário, Relator Ministro-Substituto Augusto Sherman:
'A simples possibilidade de ocorrerem tais problemas não pode servir de fundamento para contrariar-se a regra legal de priorizar-se o parcelamento do objeto, em especial considerando que os níveis de integração podem variar de um caso para outro, bem como tendo em conta a viabilidade de, em várias hipóteses, serem implementados parâmetros e controles que viabilizem o adequado funcionamento conjunto do fornecimento dos tubos e da execução das obras civis, com a devida identificação de responsabilidades.
A integração pretendida deve ser buscada mediante especificação adequada no edital ou no termo de referência.' 
44. Assim, por exemplo, o sincronismo do fornecimento dos tubos pode ser previsto no termo de referência, não se fazendo necessária, até porque seria antieconômica e temerária, a aquisição integral de todos os materiais previstos no projeto em tempo muito anterior à sua incorporação à obra.
45. Ademais, diante da exigência legal da observância do parcelamento do objeto a ser licitado, quando observada a viabilidade técnica e econômica, cabe ao administrador público que desejar licitar um objeto sem parcelamento trazer aos autos do processo licitatório o conjunto probatório de que o parcelamento seria inviável. Contratos realizados em um só lote costumam ter economia de escala, contudo, os ganhos decorrentes da ampliação da concorrência, não raro, igualam ou sobrepujam os decorrentes da economia de escala (Acórdão 1732/2009-TCU-Plenário, Rel. Ministro Augusto Nardes) .
46. A alegação sobre a possível diminuição dos custos de transação envolvidos na gestão da obra, pois, deve ser acompanhada de comprovações dessa vantajosidade e deveriam constar da fase interna da licitação, o que não foi observado pela administração.
47. Quanto aos efeitos da conduta, no caso em análise, constata-se que o comparecimento de oito licitantes na fase de lances do RDC Eletrônico não se concretizou em uma competitividade ampla, tendo em vista que apenas quatro consórcios ofertaram lances abaixo do valor orçado. 
48. As propostas finais das empresas encontram-se na tabela abaixo:
	Empresa líder do Consórcio
	Valor da Proposta (R$) 
	Variação (%) 

	Ankara Engenharia Ltda.
	294.000.000.00
	-10,2

	Archel Construções e Participações S. A. 
	296.000.000,00
	-0,6

	A dos Santos Engenharia Ltda.
	314.231.000,00
	-9,59

	OTL Obras Técnicas Ltda.
	326.500.000,00
	-0,2

	Passarelli Engenharia e Construção ltda.
	327.423,283,56
	0,0

	Heca Construtora Ltda.
	392.789.034,00
	+19,96

	Construtora Cristal Ltda.
	400.000.000,00
	+22,16

	Scave Serviços de Engenharia e Locação 
	600.000.000,00
	+83,25

Fonte: própria
49. Ainda: dentro desses quatro lances, dois deles apresentam descontos irrisórios que indicam a pouca disposição de concorrer desses competidores. 
50. Assim, apenas dois consórcios ofertaram descontos dentro de um padrão mínimo de competitividade.
51. Destaca-se que os tubos, principal insumo da obra (representam 40% do orçamento) foram orçados pela tabela do Sinapi que trabalha com a mediana de preços consultados no varejo. 
52. É sabido que a curva de demanda das mercadorias obedece a uma relação inversa entre preço e quantidade. De sorte que, quanto maior a quantidade a ser adquirida, maior o desconto ser obtido na aquisição. Seria surpreendente, assim, que preços orçados no varejo (pequenas quantidades) não venham a ter descontos substantivos numa escala que envolve centena de quilômetros.
53. O TCU tem constatado ao longo dos anos, no entanto, que esse desconto esperado não é repassado à administração, especialmente quando a aquisição se faz de forma indireta como a que se configura na presente licitação, sendo paradigmática a auditoria sobre a adutora de Pirapama, no Estado de Pernambuco, em que se comprovou a aquisição dos tubos por parte da construtora por preço bastante inferior ao constante da planilha de custos apresentada, o que representou um prejuízo ao erário no montante de R$ 76 milhões.
54. É de se esperar que uma aquisição da monta prevista na obra, cuja extensão é de 13 km, enseje descontos muito mais substantivos do que os obtidos na licitação. 
55. Para se ter uma ideia do quantum envolvido quando a administração faz a opção do não parcelamento, procedeu-se a uma pesquisa em licitações recentes realizadas pela Codevasf para obras de irrigação e de saneamento.
56. Como se pode ver das tabelas abaixo, nas sete licitações realizadas entre os anos de 2019 e 2021, os descontos obtidos variaram entre 20,83% e 52,63% para a aquisição de tubos, representando um desconto médio de 36,73% (o que representaria um desconto de R$ 34.701.402,11 apenas com tubos) , bem acima dos 9,70% (R$ 12.459.589,27) obtidos no certame em questão.
	Pregão Eletrônico por Registro de Preços
	Codesvasf
	Valor Orçado Tubos (R$) 
	Valor Proposto Tubos (R$) 
	Diferença Orçado x Proposto (R$) 
	Diferença Orçado x Proposto

	07/2019 (Processo 59520.000560/2019-56) (Grupos 1 a 4) 
	2ª SR/SL
	12.162.192,00
	5.761.509,00
	-6.400.683,00
	-52,63%

	02/2020 (Processo 59500.001204/2019-98) (Itens 1 a 3) 
	PR/SL (DF) 
	191.326,14
	95.496,66
	-95.829,48
	-49,91%

	09/2021 (Processo 59520.000675/2021-65-e) (Itens 1 a 20) 
	2ª SR/SL
	12.163.163,00
	7.928.709,50
	-4.234.453,50
	-34,81%

	09/2021 (Processo 59560.001720/2021-22-e) (Itens 1 a 6) 
	6ª SR/SL
	1.701.520,00
	1.117.400,00
	-584.120,00
	-34,33%

	10/2021 (Processo 59530.001125/2021-44-e) (Grupos 1 a 2) 
	3ª SR/SL
	19.345.200,00
	14.290.400,00
	-5.054.800,00
	-26,13%
 (no Grupo 2, desconto de 37,64%) 

	06/2020 (Processo 59500.002138/2019-73) (Grupo 6 - Itens 89 e 90) 
	PR/SL (DF) 
	1.427.989,61
	1.130.515,00
	-297.474,61
	-20,83%
 (no Item 90, desconto de 25,32%) 

	27/2021 (Processo 59530.001815/2021-01-e) 
	3ª SR/SL
	7.977.080,00
	6.215.600,00
	-1.761.480,00
	-22,08%

	Licitação
	Codesvasf
	Valor Orçado Tubos (R$) 
	Valor Proposto Tubos (R$) 
	Diferença Orçado x Proposto (R$) 
	Diferença Orçado x Proposto (%) 

	RDC 3/2022
	PR/SL (DF) 
	128.399.105,30
	115.939.516,03
	-12.459.589,27
	-9,70%

	Desconto com tubos utilizando-se o desconto médio de licitações
	- R$ 34.701.402,11
	-36,73%

Fonte: própria
57. Assim, diferente da manifestação apresentada pela Codevasf, não há como comprovar que o não parcelamento não trouxe prejuízo à competitividade, considerando que apenas dois licitantes participaram efetivamente da fase de lances da licitação. Em relação ao preço ofertado dos tubos, entende-se, também, que o percentual de desconto se encontra muito abaixo de licitações recentes realizadas pela própria Codevasf.
58. O não parcelamento do objeto caracterizado prima facie como excessivamente restritivo à competitividade pode gerar prejuízos a potenciais empresas licitantes aptas a executar obras da Adutora do Seridó e à própria administração pública federal em razão da baixa competividade da licitação, que possivelmente sofreu impacto negativo na expectativa de obtenção de propostas de preços mais vantajosas.
59. Assim, quanto à proposta de adoção de medida cautelar, entende-se como ainda presente o pressuposto da plausibilidade jurídica exposto na instrução antecedente.
Constatações verificadas após a oitiva prévia
60. Lembra-se que a representação foi feita no âmbito de um processo ordinário do Fiscobras (Fiscalis 77/2022, peça 4) , no âmbito do TC Processo 007.176/2022-8. Assim, enquanto se aguardava resposta da oitiva da Codevasf, obteve-se resposta de outros dois ofícios de requisição encaminhados (peça 34) na auditoria, que traz indício de outra irregularidade grave, impeditiva do prosseguimento da contratação até que se mostre seu saneamento, bem como de outra questão que será objeto de diligência.
Ausência de Certificado de Sustentabilidade da Obra Hídrica
61. O Certificado de Avaliação da Sustentabilidade da Obra Hídrica - Certoh, de responsabilidade da Agência Nacional de Águas e Saneamento Básico (ANA) , visa a conferir a viabilidade técnica e financeira da obra e a garantir que essa atenda: i) à sustentabilidade hídrica, caracterizada pela demonstração de que a implantação da infraestrutura contribui para o aumento do nível de aproveitamento hídrico da respectiva bacia hidrográfica; e ii) à operacionalidade da infraestrutura a ser implantada, caracterizada pela existência de mecanismo institucional que garanta a continuidade da operação da obra.
62. O Decreto Federal 4.024/2001, que estabelece critérios e procedimentos para implantação ou financiamento de obras de infraestrutura hídrica com recursos financeiros da União, exige essa certificação previamente à execução de obras que excedam o valor de R$ 10 milhões, sendo vedado o financiamento da União para empreendimentos que não atendam o disposto no seu art. 2º:
'Art. 2º As transferências voluntárias e as operações de crédito entre a União ou empresas por ela controladas e outros entes da Federação, caracterizados na forma dos arts. 1º, § 3º, inciso I, e 2º, incisos I e II, da Lei Complementar no 101, de 4 de maio de 2000, para obras de infra-estrutura hídrica de valor igual ou superior a R$ 10.000.000,00 (dez milhões de reais) , ficam condicionadas à apresentação do Certificado de Avaliação da Sustentabilidade da Obra, emitido pela Agência Nacional de Águas - ANA.
Parágrafo único.  O disposto neste artigo aplica-se também à implantação e ao financiamento de obras de infra-estrutura hídrica contratadas diretamente por órgãos ou entidades da Administração Pública Federal.'
63. A Resolução 194/2002 da ANA, que trata sobre os procedimentos e critérios para emissão do Certoh, assim dispõe: 
'Art. 3º O CERTOH será emitido a pedido do responsável pela implantação da obra de infraestrutura hídrica, no prazo de sessenta dias úteis, excluído o tempo necessário a diligências para complementar a respectiva instrução, e será considerada a sustentabilidade nas perspectivas:
I - operacional da infra-estrutura, caracterizada pela existência de mecanismo institucional que garanta a continuidade da operação da obra de infra-estrutura hídrica; e 
II - hídrica, caracterizada pela demonstração de que a implantação da obra de infra-estrutura hídrica contribui para o aumento do nível de aproveitamento hídrico da respectiva bacia hidrográfica.'
64. Além disso, no Acórdão 1572/2003-TCU-Plenário, de relatoria do Ministro Humberto Souto, foi determinado à Secretaria de Infraestrutura Hídrica que: '9.1.5. quando da celebração de convênio para obras hídricas cujo valor exceda R$ 10.000.000,00, exija o Certificado de Avaliação da Sustentabilidade da Obra emitido pela Agência Nacional de Águas - ANA, conforme art. 2° do Decreto 4.024/2001'. 
65. Questionada a respeito (Ofício de requisição l/2020-TCU/SeinfraCOM-77/2022. Processo TC Processo 007.176/2022-8, peça 34) , a Codevasf respondeu (Ofício 325/2022/PR/GB, de 19/5/2022 - peça 28) , nos seguintes termos:
'A esse respeito, em aditamento ao Ofício 318/2022/PR/GB, informo a Vossa Senhoria, quanto à solicitação de Certificado de Avaliação da Sustentabilidade da Obra Hídrica - Certoh que a Secretaria de Meio Ambiente e Recursos do Estado do Rio Grande do Norte providenciará sua emissão perante a Agência Nacional de Águas - ANA.'
66. Infere-se da resposta da Companhia que a obra ainda não possui o Certoh, o que, por determinação do Decreto Federal 4.024/2001, impede o seu financiamento com recursos da União. 
67. Tal informação foi confirmada pela ANA, conforme seguinte mensagem enviada por e-mail de 21/6/2022 para a equipe de auditoria: 'informo que não foi localizado pedido e/ou processo referente à requisição do certificado para adutora em questão' (peça 32) .   
68. Diante desse cenário, importante ressaltar que o objetivo do Certoh é sinalizar para os órgãos e entidades da Administração Pública Federal se as obras de adução e reservação de água bruta financiadas com recursos da União são sustentáveis sob os pontos de vista operacional, institucional e hídrico, contribuindo para que se evitem desperdícios de dinheiro público em obras que correm grandes riscos de ficarem inoperantes após a sua construção ou não apresentarem desempenho satisfatório para atender seus objetivos, chegando em alguns casos a pôr em risco as populações vizinhas (item 4.2 do Manual do Certoh - peça 39) .
69. Ainda conforme consta no item 'f' do Manual da ANA (peça 39, p. 10) , o certificado deve ser solicitado ao término do projeto básico, quando estiverem elaborados os estudos e puderem ser comprovados todos os elementos necessários à sustentabilidade operacional e hídrica, conforme descrito. 
70. Logo, essa exigência normativa reveste-se de grande importância, justamente para assegurar previamente que a obra a ser licitada cumpra os requisitos de sustentabilidade hídrica e de operacionalidade, além da sua viabilidade técnica e financeira. Dar prosseguimento à licitação sem cumprir essa condição configura ilegalidade que sujeita o empreendimento a paralisações e atrasos igualmente prejudiciais à racionalidade do gasto público.
71. Impende relevar ainda que, da avaliação a ser feita pela ANA, poderá ser necessário realizar mudanças no projeto vinculado à licitação decorrentes de condicionantes impostas pela  Agência para emissão do Certoh, com impacto especialmente na concepção do projeto, como por exemplo, a necessidade de alterar o local ou a forma de captação da água, bem como obrigação de  obras complementares para liberar as vazões requisitadas pelo novo sistema, além da implantação, operação e manutenção de estruturas de medição e de monitoramento da quantidade e da qualidade da água e efluentes, conforme itens 4.5 e 5.2 do Manual do Certoh (peça 39) . 
72. Situação semelhante foi observada no âmbito da auditoria realizada no âmbito do Fiscobras 2020, por meio do qual também se verificou a ausência do certificado para Sistema Adutor do Ramal do Piancó na Paraíba, objeto da Concorrência-Cest/PB 1/2020 do Departamento Nacional de Obras Contra as Secas (Dnocs) , sendo essa uma das irregularidades que ensejaram a anulação do referido certame, bem como dos eventuais atos dele decorrentes, pelo Acórdão 850/2021-TCU-Plenário (Rel. Ministro Raimundo Carreiro) , por infringência  ao art. 2º do Decreto 4.024/2001.  
73. Segundo o relatório que acompanha o Acórdão 850/2021-TCU-Plenário:
'Essa exigência normativa reveste-se de grande importância, justamente para assegurar previamente que a obra a ser licitada cumpra os requisitos de sustentabilidade hídrica e de operacionalidade, além da sua viabilidade técnica e financeira. Dar prosseguimento à licitação sem cumprir essa condição configura ilegalidade que sujeita o empreendimento a paralisações e atrasos igualmente prejudiciais à racionalidade do gasto público.
 (...) 
Impende relevar que, para o atendimento das solicitações requeridas pela ANA, certamente haverá mudanças no projeto básico da licitação (...) , uma vez que o projeto tem que ser alterado visando à construção de reservatório para ser o ponto de captação, para o atendimento da Resolução-ANA 2.333/2017 (peça 70, p. 2 e 7) .
 (...) 
As providências para a emissão do Certoh deveriam ter sido tomadas previamente à licitação, não tendo mais como realizar o saneamento dessa irregularidade, a não ser com a anulação do certame, eivado também com outras irregularidades de grande monta. Constata-se que o projeto básico, que sequer foi aprovado, deve necessariamente sofrer alterações para o atendimento de disposições normativas da ANA, e, consequentemente, as propostas das licitantes, já entregues, não as levaram em consideração. E, não menos grave, cabe ser ressaltado que o empreendimento pode até não vir a ser implementado, caso não haja anuência dos estados e não seja emitida a declaração da Codevasf acima referida.'
74. O relator acompanhou a íntegra do relatório, de modo que o Acórdão assim dispôs:
'ACORDAM os Ministros do Tribunal de Contas da União, reunidos em Sessão Plenária, diante das razões expostas pelo Relator, em:
9.1. com fundamento no art. 71, inciso IX, da Constituição Federal de 1988, c/c o art. 45, caput, da Lei 8.443/1992, e no art. 4º, incisos I e II, da Resolução-TCU 315/2020, determinar ao Departamento Nacional de Obras Contra as Secas (Dnocs) que adote, no prazo de quinze dias, as providências necessárias ao exato cumprimento da lei, no sentido de anular o ato convocatório da Concorrência-Cest/PB 1/2020, bem como os eventuais atos dele decorrentes, por infringências ao art. 12, incisos III e VII, art. 6º, inciso IX, e art. 7º, § 2º, inciso I, da Lei 8.666/1993; art. 10 da Lei 6.938/1981; art. 8º, inciso I, da Resolução-Conama 237/1997; e art. 2º do Decreto 4.024/2001;
9.2. com fundamento no art. 9º, inciso I, da Resolução-TCU 315/2020, dar ciência ao Departamento Nacional de Obras Contra as Secas (Dnocs) acerca das seguintes irregularidades relativas à Concorrência-Cest/PB 1/2020:
 (...) 
9.2.6. não obtenção do Certificado de Avaliação da Sustentabilidade da Obra Hídrica  (Certoh) , em descumprimento ao art. 2º do Decreto 4.024/2001.'
75. Ou seja, no caso da Adutora do Piancó, para o atendimento das exigências feitas pela ANA para emissão do Certoh, foi necessário realizar mudanças relevantes no projeto básico da licitação, uma vez que o ponto de captação deveria ter sua localização alterada, passando a captar diretamente de um reservatório, conforme determinado pela Resolução ANA 2.333/2017.
76. Não é demasiado lembrar que uma das principais causas para atraso e paralisações de obra no país se relacionam à inobservância pela Administração de requisitos legais, cujo atendimento deveria ser feito previamente à licitação
77. A pressa em se iniciar obras sem esses cuidados mínimos, além de descumprimento da legislação, pode implicar, mais à frente, prejuízos de grande relevo para o erário, consoante demonstra, por exemplo, estudo realizado pela Confederação Nacional da Indústria em 2014, que estimou perdas de R$ 5 bilhões de reais apenas em custo de oportunidade em razão do atraso nas obras de integração do São Francisco  (disponível em http://arquivos.portaldaindustria.com.br/app/conteudo_24/2014/07/28/491/Sumriosexecutivos_web.pdf) .
78. Faz-se mister, assim, buscar o saneamento tempestivo das irregularidades antes mesmo da assinatura do contrato, de modo a evitar prejuízos dessa natureza.
79. Entende-se, dessa forma, que a ausência do Certoh fere o disposto no art. 2º do Decreto 4.024/2001 e à jurisprudência do TCU ilustrada pelo Acórdão 850/2021-TCU-Plenário e pelo Acórdão 1572/2003-TCU-Plenário, de modo a caracterizar a fumaça do bom direito, pressuposto necessário à adoção de medida cautelar.
Dimensionamento do Sistema Adutor
80. O sistema adutor do Seridó está constituído por dois eixos independentes (norte e sul) , sendo a licitação das obras do eixo norte o objeto da presente representação.
	    Fonte: Termo de Referência.             
81. Na figura acima, encontram-se representados os eixos norte e sul da adutora, sendo que o eixo norte (linha contínua vermelha e verde, com ramais, na parte de cima da figura) tem captação no reservatório Armando Ribeiro Gonçalves e o eixo sul tem como seu principal manancial de captação a barragem de Oiticica, que fica à montante da primeira, na calha do mesmo rio, o rio Piranhas-Açu.
82. O trecho em vermelho corresponde ao trecho 1N do sistema, trecho inicial do eixo norte que, segundo o termo de referência, prevê uma captação de 375 l/s no reservatório Armando Ribeiro Gonçalves.
83. Segundo consta do termo de referência, no ponto laranja indicado no mapa, a adutora se divide, seguindo uma vazão de 264 l/s, para abastecimento das cidades do eixo norte (Florânia, Cruzeta, São Vicente, Currais Novos) e uma derivação de 111 l/s para a cidade de Caicó.
84. Diante de informações suficientes no projeto licitado referente à previsão de 111 l/s do eixo norte para a cidade de Caicó, que se situa bem mais ao sul (circulada em laranja no mapa) e parece contemplada como a primeira cidade a ser beneficiada pelo trecho 2S do eixo sul da adutora, questionou-se a Codevasf sobre a derivação de 111 l/s que seguiria até Caicó.
85. Em síntese, a Companhia explica que o município de Caicó/RN possui uma oferta atual de 198,61 l/s e uma demanda futura de 301,50 l/s, resultando num déficit de 102,89 l/s, e que a derivação de 111 l/s prevista no trecho 1N 'permitirá um aporte maior de água para a região de Serra de Santana e seu entorno, uma vez que a complementação da vazão de Caicó por um sistema já existente, não será mais necessária' (peça 38, p. 2) .
86. Ressalta também que 'a ligação entre os Sistemas Norte e Sul já existe e encontra-se em operação e sua integração se efetivará com o projeto executivo em tela' (peça 38, p. 2) .
87. Apesar do esclarecimento apresentado decorrente da reunião realizada, não ficou claro e não se identificou nos documentos que embasaram a licitação informações suficientes quanto a real necessidade de considerar a demanda de Caicó no trecho 1N, especialmente se considerado que tal município está contemplado no Trecho 2S: Sistema Oiticica - Caicó - Passagem das Traíras, Trecho Caicó a Passagem das Traíras.
88. Note-se, o trecho 1N, de cerca de 16 km, teve a tubulação dimensionada em 630 mm para atender essa derivação. Não fosse essa reserva de adução, a adutora poderia desde o seu ponto inicial ser projetada para o transporte de 264 l/s, sendo que a tubulação poderia ter o mesmo diâmetro do trecho 2N (500 mm) , que corresponde à demanda prevista em projeto para a população desse eixo, representando redução de custos. 
89. O acréscimo de 111 l/s no eixo norte pode representar, também, custo adicional relacionado às estruturas de captação e bombeamento, que teriam sido dimensionadas para vazão superior à efetivamente requerida. Tais questões, portanto, requerem que se esclareçam premissas que nortearam a concepção do projeto, com impactos relevantes nos custos do empreendimento.
90. Sabe-se, adicionalmente, que a adutora existente já abastece os municípios do norte do Seridó com uma vazão de 360 m³/hora ou 100 l/s, valendo-se apenas da captação no reservatório Armando Ribeiro Gonçalves (peça 30, licença de operação) . É importante que seja esclarecido, nestes autos, de que maneira foi considerada no projeto essa adução já existente. Também é pertinente indagar as razões pelas quais foi adotado o horizonte de cinquenta anos para as projeções consideradas nos estudos de demanda.
91. Cabe registrar nesse tópico que, compulsando o processo administrativo da licitação, foi encontrada referência a um Estudo Técnico Preliminar que teria orçado o projeto em R$ 137.221.843,35 (peça 30) , valor muito abaixo do que foi lançado à licitação, fazendo-se necessário trazer aos autos os elementos que o fundamentaram, especialmente a planilha de custos.
92. A ausência de justificativa demonstrando a real necessidade e conveniência de contemplar a citada vazão no trecho 1N pode conduzir a uma contratação não prioritária, sobredimensionada ou mesmo desnecessária. Dessa forma, considera-se necessário realizar diligência à Codevasf para que sejam apresentadas informações que esclareçam as questões elencadas, relacionadas à concepção do projeto e custos relacionados, bem como as localizações exatas das adutoras existentes e que deverão ser construídas a fim de possibilitar a análise completa de todo o sistema adutor projetado."
7.	Desse modo, a unidade técnica sugere a adoção do seguinte encaminhamento (Peça 40, p. 16/17) :
	7.1. determinar à Codevasf nos termos do art. 276, caput, do Regimento Interno/TCU, a suspensão cautelar do RDC Eletrônico 3/2022 e dos atos a ele subsequentes que visem à celebração de contrato, alertando-a quanto à possibilidade de o Tribunal vir a determinar a anulação do processo licitatório;
	7.2. determinar, nos termos dos art. 276, § 3º, e art. 250, inciso V, do RI/TCU, a oitiva da Codevasf, para, no prazo de até 15 (quinze) dias, manifestar-se sobre os fatos apontados na representação especialmente quanto à: 
	7.2.1. ausência de motivação para o não parcelamento do objeto licitado, conforme diretriz prevista no art. 32, inciso III, da Lei 13.303/2016 e no art. 8º, inciso II, do Regulamento Interno de Licitações e Contratos da Codevasf, em desconformidade com o previsto no caput dos arts. 2º e 50 da Lei 9.784/1999 c/c parágrafo único do art. 20 da Lei de Introdução às Normas do Direito Brasileiro e com o art. 7º, inciso III, e art. 32, inciso I, alínea c, do Regulamento Interno de Licitações e Contratos da Codevasf; e  
	7.2.2. ausência do Certificado de Avaliação da Sustentabilidade da Obra Hídrica - Certoh para o empreendimento, descumprindo o art. 2º do Decreto 4.024/2001 e a jurisprudência do TCU ilustrada pelo Acórdão 850/2021-TCU-Plenário e pelo Acórdão 1572/2003-TCU-Plenário;
	7.3. determinar, nos termos do art. 250, inciso V, do Regimento Interno/TCU, a oitiva do Consórcio vencedor do RDC Eletrônico 3/2022, liderado pela sociedade empresarial Ankara Engenharia Ltda., para, no prazo de 15 (quinze) dias, manifestar-se sobre os fatos apontados na representação especialmente quando aos subitens 7.21.1 e 7.2.2 supracitados, alertando-a quanto à possibilidade de o Tribunal vir a determinar a anulação do processo licitatório;
	7.4. realizar diligência, com fundamento no art. 157 do RI/TCU, junto à Codevasf, para que, no prazo de 15 (quinze) dias, sejam encaminhados os seguintes documentos em meio eletrônico:
	7.4.1. íntegra do Estudo Técnico Preliminar que contém o orçamento da obra da Adutora do Seridó em R$ 137.221.843,35 com os elementos que o fundamentaram, em especial da planilha de custos;
	7.4.2. documentação que demonstre a diferença de valor da contratação prevista no estudo técnico preliminar de R$ 137.221.843,3, referido nos autos do processo administrativo da licitação, para o valor de R$ 327 milhões no orçamento final, em atenção ao art. 2º, caput e parágrafo único, inciso VII, da Lei 9.784/1999;
	7.4.3. Estudo de Viabilidade Técnica, Econômica e Ambiental de todo o sistema adutor do Seridó (eixos sul e norte) ;
	7.4.4. projeto básico e projeto executivo (se houver) do eixo sul do sistema adutor do Seridó;
	7.4.5. Estudo de Viabilidade Técnica, Econômica e Ambiental e o projeto relacionado à derivação com vazão de aproximadamente 100 l/s para Caicó;
 	7.4.6. indicação das coordenadas geográficas dos pontos inicial e final dos trechos 1N, 2N, 3N, 4N e 5N da adutora projetada, bem como as coordenadas geográficas dos trechos respectivos da adutora existente; 
	7.4.7. documentação que comprove que foi considerada, no projeto da adutora do Seridó da oferta de adução já existente, cuja captação também ocorre no reservatório Armando Ribeiro Gonçalves, em atenção ao art. 2º, caput e parágrafo único, inciso VII, da Lei 9.784/1999; 
	7.4.8. razões pelas quais foi adotado o horizonte de cinquenta anos para as projeções consideradas nos estudos de demanda;
	7.5. encaminhar cópia da presente instrução à Codevasf e ao consórcio vencedor do RDC Eletrônico 3/2022, liderado pela sociedade empresarial Ankara Engenharia Ltda., a fim de subsidiar as manifestações a serem requeridas.
8.	Posteriormente à elaboração da instrução em epígrafe, a Codevasf juntou a documentação às peças 43/53, as quais trazem novos elementos sobre as questões tratadas neste feito.
9.	Reitera a empresa a relevância do empreendimento para a região do Seridó Potiguar, composta por 25 municípios do extremo centro sul do Estado do Rio Grande do Norte (peça 43, p. 1) .
10.	Aduz tratar-se a obra de empreendimento com características peculiares, cujo sucesso dependeria, fundamentalmente, da adequada logística, pois o fornecimento dos materiais e sua instalação requereriam sincronia de cronograma, sob pena de interferir na execução das atividades (peça 43, p. 1) .
11.	A realização de procedimento licitatório conjunto seria, no dizer da companhia, a estratégia adotada para melhor gerenciar os insumos da execução do empreendimento (equipamentos e serviços) , minimizando os gastos para a Administração Pública (peça 43, p. 1) .
12.	Com relação especificamente aos valores envolvidos, a Codevasf contesta o estudo elaborado pela unidade técnica, baseado na comparação com outras licitações promovidas pela Codevasf entre os anos de 2019 e 2021, uma vez que não teriam sido levados em consideração dois aspectos relevantes, a saber: a especificação dos materiais e o momento de realização dos aludidos certames (peça 43, p. 1) .
13.	No que concerne às especificações, assinala que os materiais empregados nas licitações pretéritas seriam distintos daqueles ora demandados (peça 43, p. 2) . 
14.	Nessa linha, acrescenta que as obras anteriores envolveriam o emprego de tubos fabricados em PVC, com diâmetro variando entre 100 mm e 300 mm, de utilização rotineira, devido à frequência de seu emprego em obras de menor porte, podendo ser classificados como produtos de prateleira (peça 43, p. 2) .
15.	Por outro lado, o material previsto para o Sistema Adutor Seridó possuiria natureza singular, devendo ser fabricado sob demanda, de acordo com o projeto. Tratar-se-ia, pois, de tubulação a ser produzida em PEAD e ferro fundido, com dimensões variando entre 500 mm e 630 mm, sem disponibilidade para a composição de grandes estoques (peça 43, p. 2) .
16.	Acerca do momento de realização dos certames, a empresa pública considera que deve ser levada em consideração a conjuntura econômica, a qual teria sido bastante impactada em decorrência da pandemia e dos conflitos na Ucrânia. Nessa esteira de raciocínio, argumenta que tais eventos não teriam influenciado os preços nos certames de 2019, nos quais se verificou maior desconto, mas os efeitos da pandemia já teriam sido observados nas disputas de 2021 (peça 43, p. 2) .
17.	Não se poderia, portanto, garantir a manutenção do desconto obtido em licitações anteriores caso se optasse pela licitação parcelada, haja vista o cenário atual ser marcado, segundo a Codevasf, pela escassez de matéria prima, alta de preços e aumento de custos de produção. Além disso, as incertezas nos mercados nacional e internacional e os conflitos armados em curso na Ucrânia poderiam tornar os preços ainda mais voláteis, interferindo diretamente na execução das obras (peça 43, p. 2) .
18.	Outro ponto a ser observado, segundo a companhia, é o de que a licitação de forma parcelada implicaria a assunção de riscos pelo Poder Público e ensejaria maiores custos com vigilância armada, administração local, transporte do ponto de fornecimento até o de instalação, armazenamento, fiscalização, mobilização e desmobilização, acréscimo estimado em R$ 21 milhões pela Nota Técnica anexa (peças 43, p. 2, e 44) .
19.	Defende, assim, a estratégia de contratação adotada, a qual prevê a divisão do pagamento dos tubos a serem fornecidos em três etapas, a saber: 30% na entrega, 10% após os testes e 60% após o assentamento (peça 43, p. 3) .
20.	Destaca, ademais, que, nos projetos referentes ao Baixio do Irecê, na Bahia, e Jequitaí, em Minas Gerais, nos quais se optou pelo fornecimento dos materiais separado da execução das obras, teria sido verificada a subutilização de equipamentos durante a paralisação dos serviços (peça 43, p. 3) .
21.	Considerando o alcance do empreendimento e sua característica de política pública, a Codevasf estimou o prejuízo a ser suportado pela população local, a título de custo de oportunidade, caso seja necessária a realização de nova licitação. Desse modo, baseada nos parâmetros definidos no Guia de Avaliação das Políticas Públicas, elaborado pela Casa Civil da Presidência da República, a estatal adotou o prazo de seis meses para a realização de nova licitação e de outros seis meses de atraso para a conclusão das obras, chegando ao valor de R$ 43 milhões (peça 43, p. 3) .
22.	Ante o exposto, a Codevasf considera que a opção adotada observou critérios técnicos, mostrando-se a mais adequada para o empreendimento em tela (peça 43, p. 3) .
23.	Com respeito à questão referente à ausência de Certificado de Avaliação da Sustentabilidade da Obra Hídrica - Certoh, cuja emissão compete à Agência Nacional de Águas e Saneamento Básico - ANA, a empresa pública esclarece, inicialmente, que o Sistema Adutor do Seridó é um projeto complementar ao Sistema Adutor de Serra de Santana. Este seria regulado pela ANA e contaria com sua outorga de direito de uso devidamente emitida, tendo a agência reguladora, inclusive, aprovado as coordenadas do ponto de captação, que seriam mantidas (peça 43, p. 3) .
24.	 Afasta, ainda, a aparente semelhança apontada pela unidade especializada com a situação verificada nas obras do Sistema Adutor do Ramal do Piancó na Paraíba, conduzidas pelo Departamento Nacional de Obras Contra as Secas - Dnocs, objeto do TC-Processo 017.736/2020-0. Argumenta, nesse sentido, que o empreendimento em solo paraibano não teria observado as diretrizes da Resolução/ANA 2.333/2017, que trata especificamente das captações realizadas pelos estados e ramais do Programa de Integração do Rio São Francisco - PISF. Uma das exigências do referido regulamento, pontua, seria a de que a captação do sistema adutor seja realizada diretamente em reservatório (peça 43, p. 3) .
25.	Acrescenta que a Codevasf provocou a ANA com vistas a dirimir qualquer dúvida acerca da necessidade da realização de nova análise técnica referente à localização do ponto de captação do Sistema Adutor do Seridó (peça 43, p. 4) .
26.	Em sua resposta, a entidade reguladora teria confirmado que "as coordenadas indicadas no projeto básico, localizadas dentro do reservatório de Armando Ribeiro Gonçalves - ARG, atendem à orientação da ANA de que, para abastecimento público no semiárido, sejam instaladas diretamente no reservatório, aumentando sua segurança hídrica dada a intermitência dos trechos perenizáveis, conforme Ofício 147/2022/SRE/ANA, mitigando a possibilidade de alteração do projeto durante a análise do processo de emissão do Certoh" (peça 43, p. 4) .
27.	No que tange à variação do valor previsto para a obra, o qual teria inicialmente sido orçado em R$ 137.221.843,35, em oposição aos R$ 327.423.283,56 utilizados como referência, a Codevasf alega tratar-se de erro material, corrigido no bojo do próprio processo (peça 50, p. 1/2) .  
28.	Afirma que o primeiro valor referir-se-ia a uma previsão do projeto básico, enquanto o valor final seria aquele obtido após a elaboração do projeto executivo (peça 50, p. 1/2) .
29.	Esclarece que o projeto básico teria sido cedido pelo Governo do Estado do Rio Grande do Norte, por meio de acordo de cooperação. Durante a elaboração do projeto executivo, a Codevasf teria realizado estudos de revisão e otimização do projeto básico, os quais teriam ocasionado a revisão de premissas e a elaboração de novos estudos técnicos e econômicos, com vistas a complementar e otimizar os trabalhos provenientes da Administração Estadual (peça 53, p. 2) .
30.	Assim, o projeto executivo elaborado pela empresa seria mais completo e detalhado que o projeto inicialmente concebido, o que teria permitido maior precisão na quantificação dos materiais e serviços envolvidos, consoante ilustra o seguinte fragmento, extraído da última Nota Técnica juntada aos autos (peça 53, p. 2/3) :
"Durante os estudos de otimização e revisão, foram feitas analises das soluções mais vantajosas do ponto de vista técnico-operacional e econômico. Os custos de investimentos de cada alternativa foram elaborados levando em consideração diversos materiais, classes de pressões, diâmetros, e considerando dois tipos diferentes de assentamentos: aéreo e enterrado. Para o presente estudo foram avaliados os seguintes materiais: Aço ASTM, Ferro Fundido, PEAD, PVC e PRFV. Assim, adotou-se a solução mais benéfica para o erário, garantindo a eficiência operacional. Essa solução contempla trechos em Ferro Fundido, PEAD e em RPVC, distribuídos da forma eficiente ao longo dos trechos. 
Ademais, é importante destacar que a Codevasf detectou lacunas e inconsistências no orçamento anterior, como: o custo do 'Geobags', que estava orçado em R$ 187.541,00, mas após o detalhamento da necessidade e a cotação dos serviços/equipamentos chegou-se ao valor de R$ 2.245.241,68; o sistema de automação, antes orçado em R$ 1.371.680,00 e, após análise minuciosa, verificou-se a quantia de R$ 3.629.591,01 para os mesmos trechos; por fim, a administração local, que não foi evidenciada na planilha do orçamento básico e havia a necessidade de alocar um recurso para esse fim de, aproximadamente, R$ 15 milhões. 
Portanto, conclui-se que a diferença entre os orçamentos do Projeto Básico e Executivo ocorreu por fatores de atualização monetária, que são relevantes, bem como devido ao nível de assertividade da planilha do orçamento básico, que apresentava quantitativos insuficientes para execução da obra e que foram corrigidas no Projeto Executivo."
31.	A Codevasf também apresentou justificativas para os pontos suscitados pela SeinfraCOM acerca do dimensionamento do Sistema Adutor do Seridó, em especial acerca da derivação da vazão de 111 L/s de água para o Município de Caicó/RN, descritos nos itens 80 a 92 da instrução supra, nos termos abaixo reproduzidos (Peça 53, p. 3/6) :
"No Projeto Básico, foram elaborados estudos para determinar toda a oferta hídrica, a demanda de todos os municípios e os sistemas de abastecimento existentes na região. No quadro 2.1 (1368-SMR-03-GL-RT-0305-R0) pode-se observar o levantamento da oferta hídrica do território, em que foram consideradas as capacidades dos principais reservatórios existentes. No quadro 3.1 (1368-SMR-04-GL-RT-0109-R1) é possível evidenciar o detalhamento da demanda de todos os municípios da localidade e, ainda, a oferta existente em cada cidade. Em seguida, no item 2.1.4 da peça 1368-SMR-03-GL-RT-0305-R0, foram apresentados os sistemas adutores em operação na localidade - responsáveis por garantir a oferta existente citada no quadro 3.1 - como: a captação existente em Jucurutu, localizado na Barragem Armando Ribeiro Gonçalves, que abastece a adutora Serra de Santana e a captação em Jardim de Piranhas, que abastece os sistemas adutores que se desenvolvem ao longo da BR 288 e 427.
Hoje a região do Seridó Potiguar é principalmente abastecida por 2 sistemas de adutoras, uma que tem a captação em Armando Ribeiro Gonçalves (ARG) e outra que tem a captação em Jardim de Piranhas. O sistema que possui a captação em ARG destina aproximadamente 111 L/s à cidade de Caicó, além de abastecer diversas outras cidades do Seridó Potiguar. Após a execução do trecho 1N, objeto da licitação da Codevasf, o trecho da adutora de ARG que abastece Caicó (adutora ARG-Caicó) será conectado à rede do trecho 1N. Portanto, Caicó deixará de ser abastecida pela atual captação existente no reservatório ARG e passará a ser atendida pelo trecho 1N, com 111 l/s. Por meio dessa solução, a vazão antes destinada a Caicó pela captação existente em ARG será utilizada para abastecer diversos municípios.
O município de Caicó possui uma demanda de 301,50 l/s (2070) , que após a conclusão do sistema Seridó será atendido da seguinte forma: 
- Trecho 1N (objeto dessa licitação) : 111 l/s 
- Sistema Seridó Sul (objeto de licitação futura) : 114 l/s 
- Outros reservatórios locais: 76,50 l/s 
Em síntese, essa derivação do Trecho 1N para Caicó surgiu diante da possibilidade de ser mais eficiente ao utilizar o sistema ARG para beneficiar um maior número de municípios, sem descuidar da cidade de Caicó. Dessa forma, os 111 l/s que abasteciam Caicó serão destinados a outros municípios, buscando garantir o fornecimento de água em uma região que sofre diariamente com a escassez hídrica. Na figura 01, nota-se o sistema existente até a cidade, a adutora ARG e os trechos Norte do Sistema Seridó (os traçados na cor verde representam sistemas adutores existentes) .
 (...) 
[Assim], a situação da vazão de Caicó encontra-se explicada, já que a derivação do Trecho 1N é resultado de um estudo de otimização e integração do Sistema Seridó com os outros sistemas adutores que operam na região."
32.	Nesses termos, a Codevasf requer a "reconsideração quanto à proposta de suspensão cautelar do RDC Eletrônico 3/2022 e demais atos subsequentes" (peça 43, p. 4) .
	É o Relatório.

não há.

Não atuou.

REPRESENTAÇÃO. REGIME DIFERENCIADO DE CONTRATAÇÃO. POSSÍVEIS IRREGULARIDADES REFERENTES À OPÇÃO POR NÃO PARCELAR O OBJETO LICITADO E À AUSÊNCIA DE CERTIFICADO. PROPOSTA DE ADOÇÃO DE MEDIDA CAUTELAR. NOVOS ELEMENTOS. INDEFERIMENTO DA PROVIDÊNCIA ACAUTELATÓRIA. CONHECIMENTO E PROCEDÊNCIA PARCIAL. DETERMINAÇÃO. ARQUIVAMENTO.

REPRESENTAÇÃO (REPR)

Secretaria de Fiscalização de Infraestrutura Hídrica, de Comunicações e de Mineração - SeinfraCOM.

Trata-se da Representação formulada pela Secretaria de Fiscalização de Infraestrutura Hídrica, de Comunicações e de Mineração - SeinfraCOM, com fundamento no art. 237, inciso VI, do Regimento Interno/TCU, acerca de possíveis irregularidades havidas no Edital de Licitação RDC 3/2022, procedimento levado a efeito pela Companhia de Desenvolvimento dos Vales do São Francisco e do Parnaíba - Codevasf.
2.	O objeto do aludido certame consiste na contratação da prestação de obras e serviços de engenharia para a implantação de sistemas adutores, na região do Seridó, correspondentes aos trechos 1N, 2N, 3N e 4N, no Estado do Rio Grande do Norte.
3.	No curso da fase de planejamento da Auditoria de Conformidade a que se refere o TCProcesso 007.176/2022-8, de minha relatoria, que tem por objeto o empreendimento em tela, a unidade técnica identificou os seguintes indícios de irregularidade:
	3.1. ausência de parcelamento do objeto sem fundamentação técnica que justifique tal escolha, com potencial de restrição indevida à competitividade, em afronta ao disposto nos arts. 32, inciso III, da Lei 13.303/2016 e 50 da Lei 9.784/1999; e 
	3.2. exigência de qualificação técnica para item a ser contratado (fornecimento de tubos) que não guarda relação com o objetivo precípuo da contratação, em desobediência ao disposto no art. 37, inciso XXI, da Constituição Federal e art. 31 da Lei 13.303/2016.  
4.	Naquela oportunidade, a SeinfraCOM sugeriu a suspensão cautelar do certame e a promoção da oitiva da Codevasf.
5.	Não obstante as razoes oferecidas pela unidade especializada, determinei, preliminarmente, com fulcro nos arts. 157 e 276, §§ 2º e 4º, do Regimento Interno/TCU, a promoção da oitiva prévia da Codevasf sobre as ocorrências acima descritas, bem como da licitante eventualmente declarada vencedora da disputa, sem prejuízo de determinar a realização de diligência junto à entidade em referência, com vistas à obtenção de informações atualizadas sobre a licitação.
6.	Realizadas as comunicações processuais pertinentes, a SeinfraCOM, a par de realizar duas reuniões telepresenciais com representantes da Codevasf, examinou os novos elementos trazidos aos autos e produziu nova instrução do feito.
7.	Como visto no Relatório precedente, em sua mais recente manifestação, a SeinfraCOM entende justificada a exigência de qualificação técnica para o fornecimento de tubos, constante do subitem 3.2 supra.
8.	Considera, todavia, que os elementos juntados pela Codevasf em atendimento à prévia oitiva promovida não lograram justificar adequadamente a opção da empresa pelo não parcelamento do objeto licitado.
9.	Além disso, a unidade especializada identificou a ausência do Certificado de Avaliação da Sustentabilidade da Obra Hídrica - Certoh para o empreendimento, em descumprimento ao art. 2º do Decreto 4.024/2001 e à jurisprudência desta Corte.
10.	Nesse contexto, alvitra a concessão de medida cautelar com vistas à suspensão do RDC Eletrônico 3/2022 e dos atos a ele subsequentes que visem à celebração do contrato dele decorrente.
11.	Consoante se extrai da análise levada a termo pela unidade técnica, a questão atinente à qualificação técnica para fornecimento de tubos restou esclarecida, ante a constatação de que "o significado do termo "fornecimento" dado pela Codevasf não pressupõe a comercialização dos materiais, e, sim, a capacidade de aquisição, testes, armazenamento e transporte desses materiais, não se configurando atividades inusuais de empresas de construção civil".
12.	Com relação aos demais pontos, impende destacar que, posteriormente à elaboração da instrução em foco, a Codevasf juntou os documentos a que se referem as peças 43/53, os quais trazem informações relevantes sobre a matéria.
13.	Entende a SeinfraCOM que os argumentos apresentados pela Codevasf para não parcelar o objeto demandado, o que permitiria a contratação de diferentes interessados para a aquisição da tubulação requerida e a execução das obras civis, não devem ser acolhidos, haja vista, em seu entender, não justificarem técnica e economicamente a opção adotada.
14.	Apresenta, em acréscimo, cálculo realizado em certames recentes promovidos pela Codevasf, por meio do qual concluiu que, "nas sete licitações realizadas entre os anos de 2019 e 2021, os descontos obtidos variaram entre 20,83% e 52,63% para a aquisição de tubos, representando um desconto médio de 36,73% (o que representaria um desconto de R$ 34.701.402,11 apenas com tubos) , bem acima dos 9,70% (R$ 12.459.589,27) obtidos no certame em questão".
15.	Desse modo, considerando a insuficiência das justificativas técnicas e a potencial economia que poderia proporcionar a contratação em separado da aquisição da tubulação e da execução das obras, a unidade instrutiva reputa irregular a opção adotada pela empresa demandante.
16.	Manifesto, neste ponto, minha divergência em relação à análise promovida pela unidade técnica, por considerar que os novos elementos trazidos a lume pela Codevasf lograram justificar sua opção quanto à divisão do objeto da licitação sub examine, pelas razões que passo a expor.
17.	Segundo a Codevasf, o material previsto para o Sistema Adutor do Seridó possui natureza singular, devendo ser fabricado sob demanda, de acordo com o projeto, por se tratar de tubulação em PEAD e ferro fundido, com dimensões variando entre 500 mm e 630 mm.
18.	Nas licitações anteriores referenciadas pelo órgão instrutivo em seu estudo, os tubos demandados, fabricados em PVC e com diâmetros compreendidos entre 100 mm e 300 mm, seriam mais comuns no mercado, devido à sua frequente utilização em obras de menor porte, o que propiciaria a concessão, pelas fornecedoras, de descontos mais representativos.
19.	Ademais, considerando a forte correlação do preço dos tubos em PEAD previstos no projeto do Sistema Adutor do Seridó com a cotação do barril de petróleo, reputo verossímil a alegação de que as incertezas quanto à oscilação do valor da commodity decorrentes dos conflitos na Ucrânia e suas consequências geopolíticas podem trazer aos fornecedores embaraços para a apresentação de descontos mais agressivos.
20.	Não se pode, portanto, assegurar que a divisão do objeto traria, no atual cenário de incertezas, a economia estimada pela SeinfraCOM, de cerca de R$ 22 milhões.
21.	Além de não haver garantia quanto à concretização do potencial desconto aventado pela unidade técnica, a realização de novo procedimento licitatório, com a divisão do objeto, acarretaria o incremento de diversos custos associados ao empreendimento.
22.	Consoante se extrai dos últimos documentos acostados pela Codevasf, a realização de novo certame, com o parcelamento do objeto, exigiria o aumento das despesas previstas com vigilância, administração local, fiscalização do contrato de fornecimento, transporte, armazenamento e perda de material, além de outras decorrentes do possível atraso nas obras resultante de eventual descompasso na entrega dos materiais, bem assim do custo de oportunidade referente à alteração do cronograma de pagamentos (peça 44, p. 4/8) .
23.	Estima a Codevasf que a soma desses itens superaria o montante de R$ 21 milhões, valor ao qual acrescenta outros R$ 43 milhões a título de prejuízo a ser suportado pela população local na eventualidade de se deflagrar nova licitação. Para o cálculo da importância em tela, a Codevasf seguiu os parâmetros definidos no Guia de Avaliação das Políticas Públicas, elaborado pela Casa Civil da Presidência da República, e adotou o prazo de seis meses para a realização de nova licitação e de outros seis meses de atraso para a conclusão das obras.
24.	Ainda que a análise meticulosa dessas estimativas apresentadas não tenha sido realizada neste momento, não se olvida que a aquisição dos tubos dissociada da execução das obras civis teria, como consequência, a assunção, pela empresa pública, de maiores obrigações. 
25.	Nessa linha, admite-se que a Codevasf necessite contratar mais engenheiros, vigilantes e almoxarifes, entre outros profissionais, e adquirir ou alugar equipamentos não previstos no projeto original, majorando os custos estimados.
26.	No que tange especificamente ao prejuízo que a realização de nova licitação ocasionaria à população da região, reconheço a relevância da metodologia empregada na orientação e avaliação das políticas levadas a efeito pelo Estado.
27.	Não obstante, por considerar que dificilmente se poderia traduzir em números, de forma precisa, os impactos para a população local do eventual atraso na entrega do empreendimento, abstenho-me de avaliar a acurácia da estimativa apresentada, atendo-me a elementos mais concretos.
28.	Cumpre consignar que a obra é de grande importância social, por garantir a disponibilidade de água tratada para a região do Seridó Potiguar, composta por 25 municípios do extremo centro sul do Estado do Rio Grande do Norte.
29.	O expediente encaminhado à Codevasf pelo Prefeito do Município de Currais Novos/RN, por meio do qual o Chefe do Poder Executivo local solicitou o início das obras, alertando quanto à preocupante situação dos dois reservatórios que abastecem a cidade, com 9% e 18% de sua capacidade, bem ilustra a relevância do sistema adutor para os moradores de toda a região (peça 46) .
30.	Desse modo, tendo em vista a possibilidade de que o potencial desconto estimado pela SeinfraCOM não se concretize, bem como o incremento dos custos apontado pela empresa pública, além da urgência do empreendimento para a população da região, considero que a Codevasf logrou justificar técnica e economicamente a opção adotada quanto ao não parcelamento do objeto do certame.
31.	Sobre a ausência do Certificado de Avaliação da Sustentabilidade da Obra Hídrica - Certoh para o empreendimento, a empresa pública informa que o processo referente à solicitação formulada junto à Agência Nacional de Águas e Saneamento Básico - ANA tramita no âmbito da aludida agência reguladora.
32.	A maior preocupação externada pela unidade técnica nesse tocante diz respeito à possível necessidade de se modificar consideravelmente o projeto elaborado para o RDC 3/2022, em decorrência de exigências da entidade reguladora, em especial com respeito às coordenadas do ponto de captação.
33.	Sobre esse ponto, cumpre consignar que os novos documentos apresentados pela Codevasf esclarecem que o Sistema Adutor do Seridó é um projeto complementar ao Sistema Adutor de Serra de Santana, o qual já teve sua outorga de direito de uso devidamente emitida, tendo a ANA, inclusive, aprovado as coordenadas do ponto de captação, que será mantido.
34.	Assinalo constar dos autos documento enviado pela ANA à Codevasf, em resposta ao pedido de esclarecimento formulado pela empresa pública, por meio do qual a agência reguladora esclarece que "as coordenadas da captação do Sistema Adutor do Seridó, informadas no pedido de outorga preventiva (Processo 02501.004933/2021) e localizadas dentro do reservatório de Armando Ribeiro Gonçalves - ARG, atendem à orientação da ANA de que para abastecimento público no semiárido sejam instaladas diretamente nos reservatórios, aumentando sua segurança hídrica dada a intermitência dos trechos perenizáveis" (peça 51) .
35.	Desse modo, considerando que o ponto de captação do Sistema Adutor do Seridó será o mesmo que alimenta o Sistema Adutor de Serra de Santana, já aprovado pela ANA, reduz-se o risco de que a análise a ser levada a efeito pela agência implique grandes alterações no projeto norteador, situação com a qual este Tribunal se deparou no âmbito do TC-Processo 017.736/2020-0.
36.	O aludido processo, de relatoria do Ministro Raimundo Carreiro, cuidou das obras do Sistema Adutor do Ramal do Piancó na Paraíba, conduzidas pelo Departamento Nacional de Obras Contra as Secas - Dnocs.
37.	Naquele caso, diversamente do que se verifica na licitação a que se refere este feito, a ANA exigiu alterações substanciais no projeto, incluindo o deslocamento do ponto de captação, que, nos termos da Resolução/ANA 2.333/2017, deve ser realizada diretamente de um reservatório, requisito observado no caso sub examine. 
38.	Não obstante, reputo adequado expedir determinação à Codevasf a fim de que a entidade encaminhe a esta Corte, no prazo de 30 (trinta) dias, a contar da ciência do resultado da análise promovida pela ANA, documentos detalhados acerca das eventuais alterações a serem implementadas em decorrência das exigências da agência.
39.	No que concerne às preocupações da unidade técnica sobre o dimensionamento do Sistema Adutor do Seridó, em especial acerca da derivação da vazão de 111 l/s de água para o Município de Caicó/RN, considero que as justificativas apresentadas pela Codevasf são aptas a esclarecer a opção adotada.
40.	O quadro a seguir, extraído da Nota Técnica a que alude a peça 44, indica o cenário atual do abastecimento de água com que conta o Município de Caicó/RN, bem como a situação projetada após a implementação dos trechos norte e sul do Sistema Adutor de Seridó (Peça 44, p. 16) :
41.	Como visto, a disponibilidade do sistema de abastecimento do Município de Caicó/RN é, atualmente, de 198,61 l/s, sendo tal oferta composta por 111 l/s provenientes do Entroncamento Jucurutu e o restante, 87,61 l/s, de outras fontes. 
42.	Com a total implementação do Sistema Adutor de Seridó, projeta-se o incremento da disponibilidade de água para a cidade, que passaria a contar com 301,5 l/s, sendo 114 l/s abastecidos pelo futuro trecho sul, ainda em fase de projeto e os mesmos 111 l/s trazidos do Entroncamento Jucurutu, além de 76,5 l/s oriundos de outras fontes.
43.	Tem-se, portanto, que a vazão de água recebida pelo Município de Caicó/RN do Entroncamento Jucurutu, proveniente do reservatório Armando Ribeiro Gonçalves, se manterá constante, em 111 l/s. Com a conclusão das obras examinadas no bojo deste feito, Caicó/RN deixará de ser atendida pela captação no reservatório Armando Ribeiro Gonçalves hoje existente, passando a ser atendida pelo trecho 1N, com a mesma vazão de 111 l/s.
44.	Com isso, a vazão hoje destinada a suprir parte das necessidades hídricas de Caicó/RN poderá ser utilizada para incrementar o abastecimento de diversos outros municípios da região, também assolados pela escassez hídrica, como Currais Novos, Lagoa Nova, Florânia, Cerro Corá e São Vicente, justificando a solução apresentada pela empresa.
45.	Finalmente, com respeito à variação do valor previsto para a obra, inicialmente orçado em R$ 137.221.843,35, em oposição aos R$ 327.423.283,56 utilizados como referência, a Codevasf esclareceu tratar-se de erro material, corrigido no bojo do próprio processo.
46.	Segundo a empresa pública, o valor inicial seria aquele previsto no projeto básico, cedido pelo Governo do Estado do Rio Grande do Norte, por meio de acordo de cooperação.
47.	O projeto executivo posteriormente elaborado pela Codevasf, precedido de estudos de revisão e otimização dos elementos e soluções constantes do projeto básico, complementou e detalhou diversos pontos do projeto inicialmente concebido, permitindo maior precisão na quantificação dos materiais e serviços envolvidos, consoante ilustra o seguinte fragmento, extraído da Nota Técnica acostada à peça 53:
"Durante os estudos de otimização e revisão, foram feitas análises das soluções mais vantajosas do ponto de vista técnico-operacional e econômico. Os custos de investimentos de cada alternativa foram elaborados levando em consideração diversos materiais, classes de pressões, diâmetros, e considerando dois tipos diferentes de assentamentos: aéreo e enterrado. Para o presente estudo foram avaliados os seguintes materiais: Aço ASTM, Ferro Fundido, PEAD, PVC e PRFV. Assim, adotou-se a solução mais benéfica para o erário, garantindo a eficiência operacional. Essa solução contempla trechos em Ferro Fundido, PEAD e em RPVC, distribuídos da forma eficiente ao longo dos trechos. 
Ademais, é importante destacar que a Codevasf detectou lacunas e inconsistências no orçamento anterior, como: o custo do 'Geobags', que estava orçado em R$ 187.541,00, mas após o detalhamento da necessidade e a cotação dos serviços/equipamentos chegou-se ao valor de R$ 2.245.241,68; o sistema de automação, antes orçado em R$ 1.371.680,00 e, após análise minuciosa, verificou-se a quantia de R$ 3.629.591,01 para os mesmos trechos; por fim, a administração local, que não foi evidenciada na planilha do orçamento básico e havia a necessidade de alocar um recurso para esse fim de, aproximadamente, R$ 15 milhões. 
Portanto, conclui-se que a diferença entre os orçamentos do Projeto Básico e Executivo ocorreu por fatores de atualização monetária, que são relevantes, bem como devido ao nível de assertividade da planilha do orçamento básico, que apresentava quantitativos insuficientes para execução da obra e que foram corrigidas no Projeto Executivo."
48.	Nesse contexto, por reputar esclarecidas as ocorrências que fundamentariam a medida cautelar proposta pela unidade técnica, cumpre indeferi-la, haja vista não restar caracterizado o fumus boni iuris, um dos dois requisitos fundamentais para sua adoção.
49.	Além disso, ante o teor dos esclarecimentos apresentados pela Codevasf, os quais lograram justificar as questões que motivaram a formulação da presente Representação, reputo que o Tribunal pode apreciar, nesta ocasião, seu mérito, considerando-a parcialmente procedente, sem prejuízo da expedição da determinação descrita no item 38 acima e do possível oferecimento de nova Representação pela secretaria especializada, caso necessário.
	Ante o exposto, voto por que o Tribunal aprove o Acórdão que ora submeto à apreciação deste Colegiado.
T.C.U., Sala das Sessões, em 27 de julho de 2022.
MARCOS BEMQUERER COSTA
Relator